臺灣臺北地方法院民事判決
110年度簡上字第310號
上  訴  人  陳淑麗

訴訟代理人  王雅雯律師
被  上訴人  陳威志
            陳威鈥
共      同
訴訟代理人  黃威如律師
上列當事人間請求返還不當得利事件，上訴人對於民國110年5月
18日本院臺北簡易庭109年度北簡字第19868號第一審判決提起上
訴，本院於111年1月14日言詞辯論終結，判決如下：
    主  文
上訴駁回。
第二審訴訟費用由上訴人負擔。
    事實及理由
壹、程序部分： 
    按當事人不得於第二審程序提出新攻擊或防禦方法，但對於
    在第一審已提出之攻擊或防禦方法為補充者、如不許其提出
    顯失公平者，不在此限，民事訴訟法第447條第1項第3款、
    第6款定有明文。此項規定，依同法第436條之1第3項規定於
    簡易訴訟第二審程序準用之。查本件上訴人於提起上訴時抗
    辯：其於民國103年2月8日在家族佛堂張貼之聲明（下稱系
    爭聲明）為要約，被上訴人未於斯時或相當時間內承諾，上
    訴人所為之要約已失其拘束力等語，固屬於第二審程序提出
    新攻擊防禦方法，然上訴人於原審已否認被上訴人得依系爭
    聲明請求上訴人為給付，是兩造間對於上訴人是否應依系爭
    聲明給付被上訴人陳威志、陳威鈥各新臺幣（下同）20萬元
    乙節有所爭執，應認上訴人於上訴時提出前開抗辯，核屬就
    兩造於原審已主張之爭點再行提出補充之攻擊防禦方法，且
    攸關上訴人抗辯是否有據，如不許上訴人提出顯失公平，自
    應許其提出此項新攻擊防禦方法。 
貳、實體部分：　　
一、被上訴人主張：上訴人為被上訴人陳威志之妹妹、被上訴人
    陳威鈥之姐姐，因上訴人掌管家族財務，故被上訴人於101
    年間與兩造之兄長即大哥陳威豪、二哥陳資仁集資共160萬
    元，再由陳資仁將款項匯予上訴人作為公款使用，其中100
    萬元作為母親喪葬費用，60萬元作為其餘公款，而60萬元其
    餘公款中，陳資仁、被上訴人陳威志、陳威鈥各交付20萬元
    。嗣因家族糾紛，被上訴人不再同意上訴人掌管家族財務、
    公款，上訴人即於103年2月8日在家族佛堂張貼其親筆簽名
    之系爭聲明，表示可即刻將上開60萬元公款（下稱系爭款項
    ）繳交，然迄103年11月上旬止，上訴人仍未返還系爭款項
    予被上訴人，被上訴人陳威志乃於103年11月10日催告上訴
    人於文到15日內繳交系爭款項，上訴人於同年月13日收受送
    達，仍未獲置理，爰請求上訴人分別給付被上訴人陳威志、
    陳威鈥各20萬元，及均自支付命令送達翌日起至清償日止，
    按週年利率百分之5計算之利息等語（原審為被上訴人勝訴
    之判決，上訴人不服提起上訴），並聲明：上訴駁回。
二、上訴人則答辯以：系爭款項係陳資仁於100年10月6日匯款17
    0萬元予上訴人之部分款項，除其中10萬元係返還借款，其
    餘160萬元上訴人以為係因感謝其過往為親屬代墊支付款項
    所為之贈與，於103年適逢母喪期間，上訴人聽聞有人指控
    其侵占60萬元，經詢問陳資仁後始知悉上開160萬元中之100
    萬元為購買上訴人出資供父母用之靈骨塔位，另60萬元為陳
    資仁與被上訴人陳威志、陳威鈥各占20萬元之公款（即系爭
    款項），係為感謝上訴人過往陸續為親屬代墊支出款項之付
    出，陳資仁乃將系爭款項匯予上訴人作為補償之用，故上訴
    人無返還義務；上訴人於103年2月8日所為系爭聲明，縱認
    有繳交系爭款項之意思表示，亦僅為上訴人單方之要約，被
    上訴人未於斯時或相當時間內承諾，上訴人所為之要約已失
    其拘束力；又系爭聲明已載明系爭款項為陳資仁交付予上訴
    人，故系爭聲明所稱之繳交對象應為陳資仁，被上訴人無從
    依系爭聲明請求上訴人給付系爭款項等語，並聲明：㈠原判
    決廢棄。㈡被上訴人於第一審之訴駁回。
三、經查，兩造之二哥陳資仁前於100年10月6日將連同系爭款項
    共計160萬元（另有10萬元為私人借貸款項，與本件無涉）
    匯予上訴人，上訴人則於103年2月8日在家族佛堂張貼其親
    筆簽名之系爭聲明，其上記載：「…二哥（即陳資仁）於201
    2年將160萬匯款單交付本人，當時並未交代清楚款項內容。
    本人未察，然於前日（2/7）追問二哥後始得明細，100萬為
    購買本人出資之靈骨塔（父母用），60萬為三兄弟公款（二
    哥、三哥、四弟），針對此款項處理：⑴本人同意接受100萬
    款項為靈骨塔費用。⑵60萬公款，本人可即刻將此款項繳交
    。…」等語，此有郵政跨行匯款申請書、系爭聲明在卷可稽
    （見原審卷第69頁、支付命令卷第11頁），復為兩造所不爭
    執，是此部分事實，堪信為真。至被上訴人主張上訴人依系
    爭聲明應分別給付被上訴人陳威志、陳威鈥各20萬元等情，
    則為上訴人所否認，並以前詞置辯，是以，本件所應審究之
    爭點為：被上訴人依系爭聲明請求上訴人分別給付被上訴人
    陳威志、陳威鈥各20萬元，有無理由?
四、本院之判斷：
　㈠被上訴人主張家族原經營油行等事業，由上訴人管理家族財
    務乙節，上訴人未予爭執（見原審卷第241頁）；又上訴人
    亦不爭執其所收受之系爭款項，固係由二哥陳資仁所交付，
    然系爭款項屬陳資仁、被上訴人等3兄弟各出資20萬元之「
    公款」；而依系爭聲明所載：「本人（即上訴人）…針對最
    近以下幾件事項，實有澄清之必要。…本人…以個人款項出資
    199萬於今年1月份購買土地，然依法律規定，目前只能暫以
    二哥和四弟名義購買，然款項全數為本人個人支出，待喪事
    告一段落後，將與二哥四弟明訂主張本人權利部分。若以上
    事項因未及時澄清，造成各位誤會與紛擾，…」（見支付命
    令卷第11頁），且上訴人亦稱對於父母財產有所爭議，故不
    欲返還系爭款項等語（見原審卷第356頁），由上可知，被
    上訴人主張其等原本委由上訴人管理包含系爭款項在內之家
    族財務、公款，嗣因財務糾紛，即不再委由上訴人管理，堪
    以採信。查上訴人所書立之系爭聲明已經清楚記載「…60萬
    元公款，本人可即刻將此款項繳交。…」（見支付命令卷第1
    1頁），是以被上訴人主張其不再委由上訴人管理公款後，
    上訴人已同意並承諾返還被上訴人先前所給付之公款即系爭
    款項，應屬有據。
　㈡上訴人雖辯稱系爭款項係陳資仁與被上訴人為感謝上訴人過
    往陸續為親屬代墊支出款項之付出，陳資仁乃將系爭款項交
    付予上訴人作為補償之用，上訴人無返還義務云云，然此情
    為被上訴人所否認。而證人陳資仁固於原審到庭證稱：系爭
    款項係由伊與被上訴人等4兄弟口頭協議補償予上訴人，因4
    兄弟長年受上訴人幫助等語（見原審卷第238頁至第239頁）
    ，然此與系爭聲明所載「…60萬公款，本人可即刻將此款項
    繳交…」文義已有不符，又系爭款項僅由陳資仁、被上訴人
    陳威志、陳威鈥分別出資20萬元，如確係4兄弟長年受上訴
    人幫助而欲補償上訴人之款項，何以未見大哥陳威豪一同出
    資給予上訴人補償，且陳威豪亦於證人陳資仁到庭作證時，
    否認有與陳資仁、被上訴人共同協議將系爭款項補償予上訴
    人（見原審卷第240頁），則證人陳資仁上開證述是否為真
    ，實屬有疑，是在未有其他客觀事證足堪佐證之情況下，尚
    難逕認系爭款項係陳資仁與被上訴人交付予上訴人作為補償
    之用。再者，上訴人既已於系爭聲明承諾將系爭款項返還陳
    資仁與被上訴人陳威志、陳威鈥，則不論上訴人是否有為親
    屬代墊支出款項，均不影響其已承諾將系爭款項返還繳交予
    陳資仁與被上訴人陳威志、陳威鈥之事實，是被上訴人依系
    爭聲明請求上訴人分別給付被上訴人陳威志、陳威鈥各20萬
    元，核屬有據。
　㈢上訴人雖又辯稱系爭聲明為上訴人單方之要約，被上訴人未
    於斯時或相當時間內承諾，上訴人所為之要約已失其拘束力
    云云，然觀之系爭聲明上訴人係表明：「…⑴本人『同意接受』
    100萬款項為靈骨塔費用。⑵60萬公款，本人可即刻將此款項
    繳交。…」等語，且上訴人亦不否認係於103年母喪期間，聽
    聞遭指控侵占系爭款項一事，經詢問陳資仁款項明細後，始
    於家族佛堂張貼系爭聲明，此核與被上訴人主張因母親過世
    之喪葬費需要動用公基金，上訴人一開始表示沒有收到系爭
    款項，後來與陳資仁確認後，才書寫系爭聲明承諾返還系爭
    款項等情大致相符，況衡情，上訴人若非因被上訴人向其追
    討系爭款項，何須無端張貼系爭聲明表明即刻繳交系爭款項
    ，則被上訴人主張系爭聲明係上訴人對被上訴人先前之要約
    為承諾之表示乙節，應屬可採。從而，上訴人辯稱系爭聲明
    為上訴人單方之要約，被上訴人未於斯時或相當時間內承諾
    ，上訴人所為之要約已失其拘束力云云，委無可採。
　㈣上訴人復辯稱系爭聲明已載明系爭款項為陳資仁交付予上訴
    人，故系爭聲明所稱之繳交對象應為陳資仁，被上訴人無從
    依系爭聲明請求上訴人給付系爭款項云云，惟依系爭聲明，
    上訴人就陳資仁匯款予其160萬元款項之處理，其中針對二
    哥（即陳資仁）、三哥（即被上訴人陳威志）、四弟（即被
    上訴人陳威鈥）之60萬元公款，上訴人係表示可即刻將此款
    項繳交，而系爭聲明既已載明該60萬元為3兄弟之公款，繳
    交之對象自應為3兄弟，堪認上訴人已同意將3兄弟公款60萬
    元即刻繳交予陳資仁、被上訴人陳威志、陳威鈥，上訴人雖
    辯稱系爭款項為陳資仁交付予上訴人，是其撰寫系爭聲明之
    真意係將系爭款項即刻繳交予陳資仁云云，然此情非但與系
    爭聲明之文義未合，且若上訴人係欲將系爭款項繳交予陳資
    仁，實無需將系爭聲明張貼在家族佛堂公告予其餘兄弟之必
    要，是其前揭所辯，亦無可採。　　
五、綜上所述，上訴人既已以系爭聲明向被上訴人承諾返還公款
    即系爭款項予被上訴人，然迄未履行，則被上訴人依系爭聲
    明請求上訴人分別給付被上訴人陳威志、陳威鈥各20萬元，
    及均自支付命令送達翌日即109年8月1日起（見支付命令卷
    第43頁、原審卷第11頁）至清償日止，按週年利率百分之5
    計算之利息，為有理由，應予准許，原審為上訴人敗訴之判
    決，並依職權宣告假執行，經核並無違誤，應予維持。上訴
    意旨指摘原判決不當，求予廢棄，為無理由，應予駁回。
六、本件事證已臻明確，兩造其餘主張、陳述及所提之證據暨攻
    擊防禦方法，經本院斟酌後，核與本件判決結果不生影響，
    爰不一一論述，附此敘明。
七、據上論結，本件上訴為無理由，依民事訴訟法第436條之1第
    3項、第449條第1項、第78條，判決如主文。 
中　　華　　民　　國　　111   　年　  2 　月　　11　　日
                  民事第五庭    審判長法　官　匡  偉
                                      法　官　楊承翰
　　　　　　　　　　　       　   　　法　官　王唯怡
以上正本係照原本作成。
本判決不得上訴。
中　　華　　民　　國　　111   　年　  2 　月　　11　　日
                                      書記官  鞠云彬